【裁判字號】    87,上易,5642
【裁判日期】    891206
【裁判案由】    侵占
【裁判全文】
臺灣高等法院刑事判決                          八十七年度上易字第五六四二號
    上  訴  人  臺灣士林地方法院檢察署檢察官
    被      告  己○○
    選任辯護人  溫欽彥
                羅秉成律師
右上訴人因被告侵占案件，不服臺灣士林地方法院八十五年度易字第一八七六號，中
華民國八十七年六月二十六日第一審判決（起訴案號：臺灣士林地方法院檢察署八十
四年度偵字第一一六四四號）提起上訴，本院判決如左：
    主  文
原判決撤銷。
己○○意圖為自己不法之所有，而侵占自己持有他人之物，處有期徒刑壹年拾月。
    事  實
一、緣己○○與丙○○、戊○○○、丁○○等四人前依己○○百分之二十五、丙○○
    百分之十、戊○○○百分之四十五、丁○○百分之二十之出資比例合資購買坐落
    台北市○○區○○段一小段二九九等地號之土地，渠四人並依前述出資比例共同
    成立利源建設股份有限公司（以下稱利源公司），嗣在前開土地上興建房屋，房
    屋建竣後，己○○等四人約定房地出售時以土地與房屋七比三之分配利益，依前
    揭各人出資比例分配出售房地時所得之土地價款（至於房屋出售所得則分配予利
    源公司），己○○等四人並自民國七十九年起，委任庚○○負責經管分配渠四人
    應得之土地價款，己○○等四人則將渠等至合作金庫民族支庫開立帳戶之存摺及
    印章交予庚○○及其會計甲○○保管（甲○○保管存摺，庚○○保管印章），以
    利土地出售收受支票款項存入兌現之用。庚○○即先後六次於八十一年十月二日
    、十月二十八日、十一月二十六日、八十二年一月十五日、六月九日、十一月十
    日，依己○○等四人出資比例分配渠土地價款，並均經領受無訛。而前開第二九
    九地號土地地下一、二層房屋出售所得之土地價款，則尚未分配，庚○○將該筆
    土地價款先利用己○○前開合作金庫民族支庫帳戶兌現後，為獲取較高之利息，
    即從己○○前開帳戶提領新台幣（下同）四千二百萬元，轉換為三個月無記名可
    轉讓定期存單十二張。詎己○○明知前開其帳戶所兌現之土地價款尚未分配，所
    據以提領之現金四千二百萬元及所轉換之三個月無記名可轉讓定期存單十二張均
    非其個人所有，竟意圖為自己不法之所有，假藉對帳之名義，於八十三年十二月
    二十九日，前往台北市○○區○○路三段二六七號十樓庚○○辦公室，要求庚○○提出該面額合計四千二百萬元之定期存單十二張供其對帳，經庚○○依囑交予
    該十二張定期存單後，己○○又稱要至同棟大樓二樓之合作金庫民族支庫核對該
    十二張定期存單，隨後在會計甲○○陪同下，己○○即持該十二張定期存單至二
    樓之合作金庫民族支庫之經理辦公室，嗣進入辦公室後，己○○先與該銀行經理
    閒談，並於經理接電話之際，易持有為所有，將所稱欲對帳之十二張定期存單侵
    占入己，隨即離去，經甲○○發覺有異從後追喊欲加阻止，己○○則未予理會，
    並急忙搭車離去。己○○侵占該面額合計四千二百萬元之定期存單後，於同年月
    三十一日前，即將該筆定期存單拿至國際票券金融公司買賣，賺取利率差額，並
    連同利息於到期日八十四年一月五日兌現，而據為己有。
二、案經庚○○告發，由台灣士林地方法院檢察署檢察官偵查起訴。
    理  由
一、訊之被告己○○固坦承對前開時地出資購買土地，已分配六次土地價款，取走定
    期存單及拿至國際票券金融公司買賣等情不諱，惟否認有侵占犯行，辯稱：
    （一）系爭十二張定期存單依法形式上為被告自己之物，被告予以兌領，殊與侵
          占罪構成要件不符：
      (一)系爭可轉讓定期存單十二張面額共計四千二百萬元，係由被告己○○之合作
        金庫民族支庫○八六一一─六號帳戶存款中提領現金所購者，此為不爭而明
        確之事實。該四千二百萬元存款被告亦曾向監察院為公職人員財產申報時已
        申報在案，且系爭十二張可轉讓定期存單以被告之帳戶存款購買後，亦由被
        告於「原承購人」欄填上姓名及戶籍資料，故系爭十二張可轉讓定期存單於
        形式上係被告個人所有之物，被告取回屬於自己之物，與刑法第三百三十五
        條第一項之侵占罪構成要件，顯不相符。
      (二)再者，被告係依寄託關係寄存於合庫，惟有被告得請求返還，至於庚○○保
        管被告之存摺及印章，係本於委任關係，代被告處理有關事務，不能因其保
        管有被告之存摺及印章，即可主張該帳戶內之款項為其所有，並得任意處分
        ，庚○○前六次為分配土地價款，曾自被告帳戶提領款項，固得被告之同意
        ，但此次提領四千二百萬元，轉換不記名之定期存單，事前未得被告之同意
，因該存單係以被告所有之款項購得，本屬被告所有，被告自得請求交還，
        否則庚○○反應負侵占之責，至於被告與其他合夥人間之債權債務關係，須
        俟合夥事業完成清算始能明確，縱令被告暫分配所得款項有溢領情事，亦屬
        是否返還不當得利之民事問題，要不能遽指被告應負侵占合夥財產刑責。
      (三)第查被告於八十三年十二月二十九日至陳金德、戊○○○夫婦家中，表明欲
        取回系爭十二張可轉讓定期存單，經陳金德夫婦首肯，被告乃電告庚○○表
        明欲取回該十二張定期存單，並請庚○○將該存單送至其姊戊○○○家俾交
        付予被告，惟庚○○陳稱其姊戊○○○家附近停車困難，且該定期存單放置
        於保險櫃中，希望被告至台北市○○路○段二六七號十樓利源公司會面核對
        。被告至前址利源公司後，庚○○即從一大疊定期存單中挑出十二張之系爭
        定期存單交付被告，由於被告就此十二張定期存單號碼來源係由合作金庫民
        族支庫黃姓經理所提供，為期明確無誤計，被告持此十二張定期存單再下樓
        至二樓該經理辦公室由黃經理再行核對，經核對無誤後，被告即攜此十二張
        定期存單循樓梯下樓步出該行庫大門搭車離開。
      (四)被告取得系爭十二張定期存單，係由庚○○和平公然交付予被告而取得，雙
        方亦無在利源公司就有關帳冊會算對帳，詎告訴人庚○○於告訴狀中竟誣指
        被告搶奪，與事實不符，其所以如此歪曲事實，乃係為掩飾系爭十二張定期
        存單係其同意交付予被告之事實。
    (五)被告迭次辯稱其設於合作金庫000000000帳戶僅請告訴人代管而已，
        並未同意供為所謂合夥人帳戶。且各合夥人均為成年人且有豐富之社會經驗
        ，亦均有自己之銀行帳戶可供利用，焉有借用被告帳戶之必要？本件統帥大
        樓已售罊結案，所得淨利已改購定存單，除被告外，其他合夥人亦均如此，
        若謂系爭定存單非被告應獲配之利益，則有何必要購入大量存單？何必於存
        單上註記係被告所有？
    （二）被告亦無為自己或第三人不法所有之主觀意圖存在：
      (一)查庚○○於原審法院八十七年五月五日調查訊其「己○○為何要侵占四千八
        百萬？」（應為四千二百萬元之誤）時告訴人供稱：「他認為他可分到的錢
        應不只這些，他主張先拿了再講，以後要算再算」等語，由此庚○○之供述
        可知被告取回系爭十二張定期存單時，主觀上乃認定該款項係被告應分得之
        土地合建分配款，且仍有不足，嗣後詳細會算後即可釐清。
      (二)本件大樓之興建自始由丁○○兄弟主導，告訴人又係陳金德之妻弟，所有帳
        冊資料由其掌管，從未給閱，因會計係其至親，帳目又不公開，被告僅能從
        現有之買賣資料推斷其獲利情形，被告前分得之八千六百八十萬元，係出於
        丁○○等人之任意估算，距被告應分得之利益差距甚遠，況被告對統帥大樓
        之應得利益至少在二億五千萬元以上，但被告迄所分得之款項，連同系爭四
        千二百萬元，亦僅共一億三千餘萬元而已，尚有一億餘元可得分配款，則未
        獲交待，被告只不過意在取回自己應得之款項，以確保自己之權益而已，並
        無超越可請求之範圍，而圖謀不法利益之意思，告訴人不給閱帳目，片面主
        張僅土地部分之利益可供分配，至於地上十層、地下三層之大樓之出售款，
        因不敷成本，造成虧損，無款可供分配云云，其計算方法故將土地與房屋分
        離，卻未舉証以實其說。被告請求命告訴人提出所有系爭大樓之銷售文件資
        料，仍未全部提出，倘非有虛，何以故予隱匿？顯見其稱純屬飾卸之詞，不
        足採信。
      (三)被告與合夥購地人丁○○、戊○○○、丙○○等四人就所購坐落台北市○○
        區○○段一小段第三○一、三○一之七、之八、之九、之十、之十一、之十
        二、之十三、之十四、之十五、之十六、之十七、之十八、之十九、之二十
        等地號土地與台開信託公司合建，嗣後四位合夥人就應分得之款項亦經過確
        實之會算後多退少補而書立協議書以明權益，由該協議書所載可知：1.四位
        合夥人就個別合建案件之分配款最後應經確實之會算以資確定每人應分得之
        款項。2.合夥人間多分者與少分者相互找補，其多分者並無生侵占之問題。
        從而，被告與丁○○、戊○○○、丙○○合夥所購另批坐落台北市○○區○○段一小段第二九九、二九九之九－十六號、二六五之十－十九號、及被告
        與丁○○、丙○○所購二九九－一號等土地與利源公司合建，此部分各合夥
        人應分得之款項尚未經全體合夥人精確會算而得每人應分得之確實金額前，
        被告先取回由被告帳戶存款所購系爭十二張定期存單四千二百萬元，是否已
        超過所應分得之款項，抑或尚有不足，尚處未明之狀態，故被告並無主觀不
        法所有意圖存在，僅生事後結算多退少補之問題而已。
    （三）被告就統帥大樓基地之土地出資應不止百分之二十五：
      (一)查七十七年七、八月間，丁○○邀被告合資購買台灣省政府所有之坐落台北
        市○○區○○段一小段第三○一、三○一－七至二十及同坐落二九九、二九
        九－九至十六、二六五－十至十九等地號土地，每坪土地價款為二十七萬餘
        元（每平方公尺八萬三千元），被告出資百分之二十五。前揭土地中三○一
        、三○一－七至二十等號土地係與台開信託公司合建（台開大樓），就此部
        分被告出資百分之二十五，故就合建地主所應分得部分，被告依出資比例分
        得百分之二十五，應無錯誤，庚○○於偵查、原審中所出之協議書即專指此
        部分而言，被告並無爭議，然殊不得依此協議書而認被告就統帥大樓基地之
        土地部分，亦僅出資百分之二十五。
      (二)蓋前揭二九九、二九九－九至十六及二六五－十至十九等地號土地，被告雖
        亦出資百分之二十五，然二九九及二六五地號土地中間有一筆同坐落二九九
        －一號土地原係屬於台北市政府所有之畸零地，七十八年間，由被告與丙○○、丁○○具名向台北市政府財政局申請讓售，每坪地價七十六萬餘元，此
        筆土地被告出資三分之一而登記佔有三分之一持分，由於土地每坪價格七十
        六萬餘元，比前開二九九及二六五之十等地號土地每坪二十七萬餘元高出達
        三倍之多，故這些土地嗣後合併為二九九號一筆土地，依出資額計算，被告
        即佔有二八‧九三之比例，已非原來之百分之二十五。而此土地與利源公司
        合建統帥大樓，依合建契約約定，興建房屋所得，按地主與建商七比三之比
        例分配，地主應得部分（十分之七），再依被告與丙○○、丁○○、戊○○○之出資比例分配，則被告應分得部分則不止百分之二十五，而係百分之二
        十八‧九三，故告訴人所稱被告出資比例為百分之二十五，應屬錯誤，而台
        開大樓部份分配協議書亦不當然得以援引證明被告之出資比例僅為百分之二
        十五。
      (三)告訴人雖舉證人乙○○於本院八十八年二月二日調查時證稱：「....後來他
        們又承購一筆台北市的土地（指二九九－一號），也是他們四人的名義」「
        ....後來這二批土地就合併，按照公告現值來計算每一個人持分的地價加計
        後，再按照全部金額的比例來推算其持分的比例....」等語，但二九九－一
        號土地並無被告、丙○○、丁○○及戊○○○四人皆出名登記之情事，且持
        分比例亦不應依土地公告現值來計算，而應依實際出資及實際購買價格予以
        計算，否則即有失真之情事發生，故證人乙○○之證詞，誠不足證明被告就
        統帥大樓基地之土地僅出資百分之二十五。又庚○○於八十八年二月二日提
        出之「土地合併協議書」中載明「....茲為便於地籍管理並經全體土地所有
        人同意以合併前土地面積（地價）作為計算合併後之權利範圍....」等語，
        然依此協議書所計算之合併後答辯人之權利範圍，亦為百分之二十八‧九三
        ，絕非告訴人所稱僅百分之二十五。
    （四）被告並未將房屋與土地價款之分配混為一談，告訴人於偵查中所提出之「
          土地收入明細表」及「所有支出明細表」有諸多缺漏不實，不足以證明被
          告已無分文可資分配：
      (一)查本件檢察官上訴理由指稱被告取走之面額合計四千二百萬元之定期存單十
        二張，與前次六次有紀錄已分配之價款，均係指「土地價款」，不包括房屋
        價款之分配，至房屋價款部分因扣除建屋成本等工程費用，已入不敷出，並
        無多餘款項分配予利源公司，被告....顯然把房屋與土地價款之分配混為一
        談，並不區分個人與利源公司....是被告有為自己不法所有之侵占意圖，無
        庸置疑等情云云。
      (二)惟查被告與丁○○、丙○○、戊○○○共同提供土地和利源公司合建統帥大
        樓，約定依地主與建商按七比三之比例分配，並於房地出售時，以土地與房
        屋按七比三之比例分別與承購戶簽約，房屋出售收入部分分配予利源公司，
        土地部分出售收入則由答辯人等四人依出資比例分配。而被告除當初購買土
        地曾出資外，就利源公司亦曾投資百分之二十五，而擁有利源公司百分之二
        十五之股權，則被告要求有關土地價款與利源公司盈餘部分一併會算確定被
        告就土地價款及利源公司盈餘共可分得之數額，此乃合法合理合情之事，亦
        為被告之權利，殊不能憑此認為被告欲將房屋與土地價款混為一談，且圖將
        無關聯之房價款扯入單純之土地價款糾紛，並不區分個人與利源公司，進而
        認定被告有為自己不法所有之侵占意圖，故檢察官所為上訴誠無理由足採。
        至於房屋價款部分是否因扣除建屋成本等工程費用而入不敷出，此乃利源公
        司之盈虧問題，殊不影響會算之進行，而告訴人片面指稱房屋價款部分因扣
        除建屋成本等工程費用而入不敷出，卻未提出房屋價款與工程費用之數據及
        有關證物供為查證，檢察官即遽依告訴人之片面說詞予以採認，其偏頗粗疏
        之情，至為彰然。
      (三)若告訴人僅欲就土地價款部分會算分配，亦無不可，然：
        1.既然地主與建商就合建統帥大樓按七比三之比例分配，且於房地出售時，
          以土地與房屋部分按七比三之比例分別與承購戶簽約，準此，告訴人理應
          將與承購戶分別簽約之房屋及土地買賣契約書一併提出，俾供查核是否依
          七比三之比例分別簽約，然告訴人卻僅提出土地買賣契約部分，房屋買賣
          契約則付之闕如，且一再拒絕提出，認僅提出土地買賣契約部分即已足，
          此誠有蹊蹺。
        2.告訴人於偵查中所提出之「土地收入明細表」（證五號）（共六億二千二
          百四十一萬一千三百四十元）中，有關統帥大樓Ａ、Ｂ棟一樓土地出售部
          分卻未列入，告訴人提出於原審法院八十六年三月十八日之「補充說明狀
          」中說明「本案基地係與原佔用台銀土地之使用戶呂天送等九人依法辦妥
          申購辦理合建，興建完成後依約將一樓房地及車位無條件全歸原地主所有
          」（證六號），然審查其所提出丁○○與呂謝月鳳等人之七十三年三月二
          十八日合建房屋契約書，該契約係約定原佔用戶取得地上權與丁○○出資
          合建為標的，與本件土地由答辯人丁○○等四人價購後與利源公司合建完
          全不同，其一樓房地焉可無條件全歸原佔用戶，事實上統帥大樓一樓房地
          係由利源公司出售與合作金庫，並非原佔用戶所有，是以告訴人所陳一樓
          房地及車位全歸原佔用戶地主所有，完全與事實不符。再者，二九九－一
          號面積二一○平方公尺係被告、丁○○、丙○○所出資購買，與原佔用戶
          完全無關，焉可將此部分所興建之一樓房地部分亦歸為原佔用戶所有，是
          以庚○○所稱一樓房地及車位全歸原佔用戶所有乙節，亦非合乎情理。況
          依前揭「土地收入明細表」中出售土地與合作金庫答辯人等四人（地主）
          可資分配之收入為一億零五百九十三萬五千一百三十元（三筆28,454,300
          元+49,690,830元+27,790,000元=105,935,130元），然統帥大樓房地出售
          與合作金庫房地部分，依「銷售房地價款分配協議書」所示（證七號），
          丁○○、戊○○○、被告、丙○○四位土地共有人應分配之金額則為一億
          八千六百四十五萬元（3,888萬元+9,087萬元+4,050萬元+1620萬元=18,64
          5萬元），兩者間相差八千零五十一萬四千八百七十元（186,450,000元－
          105,935,310元=80,514,870元）。故告訴人於偵查中所提出附卷之「土地
          收入明細表」（地主所得部分）顯有漏列少列之情事，至為顯然。
        3.更有甚者，告訴人於偵查中所提出附卷之「所有支出明細表」（證八號）
          ，其中除地價稅、土地增值稅應由地主負擔外，其餘興建房屋之建屋成本
          、建設公司之員工薪資、興建房屋工地管理費用雜支、水電費及建商分得
          房屋之房屋契稅等，皆應由建商自行負擔支理，蓋地主提供土地與建商合
          建，並約定雙方分配比例，依社會上習慣，有關興建房屋之建築費、管理
          費等皆需由建商自行負擔，地主僅需負擔土地出售前之地價稅及移轉時之
          土地增值稅而已，此為眾所週知之事實。然前揭「所有支出明細表」中卻
          將貸款予利源公司作為興建統帥大樓理應由利源公司償還本息之款項，列
          為地主應負擔之「還銀行貸款」一億二千八百萬元及「利息支出」三千四
          百七十一萬零四百四十八元；另利源公司支付員工之「薪資支出」五百二
          十一萬二千零二十七元、興建統帥大樓之「水電支出」二十六萬三千六百
          七十四元及工地管理費用「雜支」一千五百十六萬八千四百六十六元，此
          亦皆應由利源公司負擔支理，當無由地主負擔之理。「稅負」部分二千六
          百八十萬八千六百七十四元中復有諸多應由利源公司負擔之房屋契稅亦一
          併列入其中。由此顯見告訴人胡亂編列非地主應負擔之建築成本、管理費
          及建商員工薪資支出，藉此混淆事實真相，而丁○○寄予被告之存證信函
          中亦明白表示「貳樓部分經出售後所得之價款扣除費用及工程款後，已先
          後六次分配....」（證九號），由此更足證被告所應分得之分配款項被不
          當錯誤地扣除非地主應負擔之工程款及其他費用；由此復足證並非被告把
          房屋與土地價款之分配混為一談，而是告訴人先將兩者混淆，藉以製造地
          主僅有系爭十二張定期存單四千二百萬元可資分配之假象。告訴人所提出
          之「土地收入明細表」及「所有支出明細表」既有如上所述之缺漏不實，
          誠不足以證明被告已超取應分得之款項。
二、經查：
    (一)本件被告己○○與丙○○、戊○○○、丁○○等四人前依己○○百分之二十五
      、丙○○百分之十、戊○○○百分之四十五、丁○○百分之二十之出資比例合
      資購買坐落台北市○○區○○段一小段二九九等地號之土地，渠四人並依前述
      出資比例共同成立利源公司，嗣在前開土地上興建房屋，房屋建竣後，己○○
      等四人約定房地出售時以土地與房屋七比三之分配利益，依前揭各人出資比例
      分配出售房地時所得之土地價款，至於房屋出售所得則分配予利源公司，已據
      合夥人丁○○、戊○○○於偵查中或本院審理時陳述明確（見偵查卷第一六六
      頁反面、本院八十八年二月二日訊問筆錄），被告亦坦承出資合夥，惟其認為
      其出資比例並非百分之二十五，而應為百分之二八‧九三，但查：有關台北市
      ○○段○段二九九地號土地，曾於八十年七月十日及八十一年三月十八日經二
      次合併變動，此變動係因各房屋建竣請領使用執照，依建築法第十一條規定需
      將基地所有土地合併為一個地號，而因各筆土地之公告現值不同，經地政機關
      逕行調整土地所有權人土地持分之比例，致被告土地持分經二次合併變動，即
  於八十年七月十日由百分之二四‧三變動為百分之二四‧四，八十一年三月十
      八日再由百分之二四‧四變動為二八‧九三，被告所稱之土地持分百分之二八
      ‧九三即是「土地經二次合併變動後所持之土地持分」，除據告發人庚○○、
      證人甲○○陳證明確外，並有土地所有權狀影本（見上告證二十）、土地登記
      簿謄本（見上告證二十一）、土地合併協議書（見上告證六）附卷可稽，而土
      地協議書係被告與丙○○、戊○○○、丁○○於八十一年三月二十三日簽署，
      其內容載明：「立協議書人丙○○、己○○、戊○○○等四人所有坐落台北市
      大同區○○段○○段二九九、二六五－十地號兩筆土地，茲為便於地籍管理，
      並全體土地所有人同意以合併前土地面積（地價）作為計算合併後之權利範圍
      ，絕無異議....。」，並有證人即乙○○代書八十八年二月二日提出之合併後
      換算持分比例計算式在卷可佐（附於本院八十八年二月二日訊問筆錄之後），
      顯見被告所辯稱之百分之二八‧九三純為「土地持分之登記」而已，與出資比
      例「完全無關」，被告仍以合併前之百分比作為計算其權利甚明。至於被告辯
      稱因其就其中一筆二九九之一地號出資三分一而登記為應有部分三分之一，即
      主張其出資比例已由原來之百分之二十五，變為百分之二八‧九三云云，亦不
      足為採。
    (二)被告與丙○○、戊○○○、丁○○等四人並自七十九年起，委任告發人庚○○
      負責經管分配渠四人應得之土地價款，被告等四人則將渠等至合作金庫民族支
      庫開立帳戶之存摺及印章交予庚○○及其會計甲○○保管（甲○○保管存摺，
      庚○○保管印章），以利土地出售收受支票款項存入兌現之用等情，已據告發
      人庚○○、證人甲○○於偵查及本院中陳明，證人丁○○於偵查中亦證稱：「
      我們的戶頭只是方便存放款之用，並非個人所有，要等分配之後才是，這情形
      被告很清楚」、「每個股東將印章、存摺放在庚○○處，目的是方便讓庚○○
      將款項先匯進帳戶，將來再一起分配。若金額龐大，每次進出（指匯入提出）
      都要告知股東，被告這次拿走的四千二百萬元（指定期存單）在他的戶頭，也
      是龐大，他事先就知道。」（見偵查卷第一六七頁），顯見被告將前開帳戶之
      存摺及印章交予庚○○及其會計甲○○保管，係為便利土地出售收受支票款項
      存入兌現之用，帳戶內進出之款項，並非被告個人所有，被告所辯僅為處理個
      人財物，並未同意供為合夥人之帳戶云云，自不足採。
    (三)被告之投資分配款（計六次）從未轉存被告上揭合作金庫民族支庫０八六一一
      －六號（見上告證三附之被告活期儲蓄存款存摺明細），而被告自八十一年十
      月二日起六次分款來源，均由其與丁○○、丙○○、戊○○○等帳戶統籌調度
      再予分配（見上告證四所附之被告及丁○○、丙○○、戊○○○等人之活期儲
      蓄存款存摺明細），六次分配詳細情形如左：
      1.八十一年十月二日股東分配一億四千五百萬元：被告投資比例為百分之二十
        五，故分得三千六百二十五萬元，被告當日０八六一一－六號帳戶僅提領二
        千四百三十萬元，不足一千一百九十五萬元，由投資人丁○○、戊○○○帳
        戶提領補足。
      2.八十一年十月二十八日利源公司還款各股東共一億元：被告投資比例為百分
        之二十五，故分配二千五百萬元。
      3.八十一年十一月二十六日股東分配五千萬元：被告投資比例為百分之二十五
        ，故分配一千二百五十萬元，被告帳戶僅提領九百萬元，不足三百五十萬元
        ，由其他股東戶頭提領補足。
      4.八十二年一月十五日股東分配一千萬元：被告投資比例為百分之二十五，其
        帳戶並未動支，而由投資人丁○○帳戶提領二百五十萬元予被告。
      5.八十二年六月九日股東分配三千萬元：係由被告帳戶提出二千七百四十萬元
        ，投資人丁○○帳戶提出二百六十萬元，被告投資比例為百分之二十五，故
        分得七百五十萬元。
      6.八十二年十一月五日股東分配四千五百萬元：被告帳戶未動支，由利源公司
        還款及投資人丁○○、丙○○帳戶領出，被告投資比例為百分之二十五，故
        分得一千一百二十五萬元。
      由上觀之，六次分配款被告所領取之投資回收款中，被告該帳戶僅於八十二年
      六月九日其存款超出被告當期百分之二十五之分配款，其他五次皆由其他股東
      帳戶提領撥足百分之二十五付予被告，被告於本院八十八年一月十九日及八十
      八年二月二日訊問時亦坦承前六次分款作業流程無誤，對前六次分款沒有意見
      ，顯見告發人庚○○所稱：自八十一年十月二日起至八十二年十一月五日止，
      歷經一年多六次的分配款作業都是經股東事先對帳，確認要分配的金額後，才
      交予伊及甲○○依投資比例辦理分配事宜乙節與事實相符。
    (四)本件購買十二張定期存單之款項，原係前開第二九九地號土地地下一、二層房
      屋出售所得之土地價款，經轉存入被告前開帳戶，已據告訴人庚○○於偵查中
      陳明，並有被告前開帳戶活期儲蓄存款存摺明細影本可憑，為尚未分配款，因
      為欲獲取較高之利息，庚○○乃將自被告前開帳戶提領四千二百萬元，轉換為
      三個月無記名可轉讓定期存單十二張，亦經庚○○於偵查、原審及本審理時陳
      明，並有無記名可轉讓定期存單十二張影本附卷可稽（見偵查卷第三十頁至第
      四十一頁），證人丁○○於偵查中亦證稱：「..... 將款項先匯進帳戶，將來
      再一起分配。若金額龐大，每次進出（指匯入提出）都要告知股東，被告這次
      拿走的四千二百萬元（指定期存單）在他的戶頭，也是龐大，他事先就知道。
      」（見偵查卷第一六七頁），足見該十二張定期存單係未分配之款項，再被告
      取走十二張定期存單，及其他同樣為尚未分配之十六張定期存單，在購買後會
      計甲○○為方便日後分配，即在定期存單之正面右下角參照股東過去六次分配
      之比例，依各股東可分配之面額註記股東姓名之簡稱，依定期存單正本正面右
      下角之註記，亦據證人甲○○證述明確（見本院八十八年二月二日訊問筆錄）
  ，並有台灣省合作金庫民族支庫八十九年二月十日合金族營字第０五九七號函
      附之定期存單影本共二十八張在卷可查，亦可證明遭被告取走之十二張定期存
      單係由告發人庚○○保管股東間未分配之土地款，而非被告個人所有，且依定
      期存單正本正面右下角之註記，亦可證明被告所得分配之比例僅百分之二十五
      ，並非被告所辯稱之百分之二八‧九三。又被被告取走之十二張定存單及其餘
      十六張定存單於會計甲○○購買之初，背面原承購人為「空白」，係被告於八
      十四年一月五日兌領時填上姓名，亦據庚○○於偵查中陳明（見偵查卷第一五
      六頁），被告雖辯稱：上開十二張定期存單購買後，伊即在原承購人欄內簽名
      云云，但其於偵查中就其係於何時在原承購人欄內簽名，則供稱不太記得（見
      偵查卷第一五六頁），所供已有不一，再上開存單於購買後即由庚○○保管中
      ，迄八十三年十二月二十九日，始由被告取走，該十二張定期存單既由庚○○
      保管中，被告又何能在原承購人欄內簽名，參以無記名可轉讓定期存單在金融
      交易市場上其流通性相當於現金，所以在存單背面「原承購人」處空白，係待
      實際定期存單分配所得人於欲將定期存單兌現時，再於存單背面原承購人欄填
      入姓名及戶籍資料，足見被告此部分之辯解，與常情不符，不足採信，前開被
      告帳戶內之四千二百萬元，既係股東間未分配之土地款項，並非被告個人所有
      ，究不能因被告曾向監察院為公職人員財產申報，即認定該款為被告所有，併
      此敘明。
    (五)被告辯稱：伊於八十三年十二月二十九日至陳金德、戊○○○夫婦家中，表明
      欲取回上開十二張定期存單，『經陳金德夫婦首肯』......云云。惟證人甲○○於本院被訊問「陳金德在本案有無股份？」時，證稱：「沒有」，又證人陳
      金德亦於同日庭訊證稱：「沒有權利，怎麼會同意」，證人戊○○○則證稱：
      「他（指被告己○○）是說要對帳，沒有說要拿走存單」（見本院八十八年二
      月二日訊問筆錄），顯見陳金德並非股東，無所謂同意之問題，而股東戊○○○並未同意被告取走定存單，被告所言，與事實完全不符。
    (六)被告又辯稱：由於被告就此十二張定期存單號碼來源係由合作金庫民族支庫黃
      姓經理所提供，為期明確無誤計，被告持此十二張定期存單再下樓至二樓該經
      理辦公室由黃經理再行核對，經核對無誤後，被告即攜此十二張定期存單循樓
      梯下樓步出該行庫大門搭車離開云云。惟由被告於偵查中八十五年三月八日答
      辯狀所附之台灣省合作金庫民族支庫存款歸戶資料查詢單（即定期存單明細）
      （見上告證七），可知被告曾於案發前之八十三年十二月二十八日向台灣省合
      作金庫民族支庫調閱定期存單明細對帳，被告既已於八十三年十二月二十八日
      調閱存單明細，又何必再於八十三年十二月二十九日又要再次前往合作金庫調
      閱相同資料核對？又若如被告所言八十三年十二月二十九日至合作金庫確由黃
      經理為其「再行核對，核對無誤」，被告自應提出當日（即八十三年十二月二
      十九日）由合庫電腦所列印之存款歸戶資料查詢單以供參攷，再證人甲○○於
      本院八十八年二月二十三日就告訴人所提供本院之錄影帶內容證稱：「己○○
      和我從十樓下來，出電梯我幫他開門，一起進入合庫二樓收款部門和經理室，
      己○○手上拿的就是本案之定期存單，後來己○○就說要對帳，後來己○○是
      從會議室旁邊，有個出口可進入樓梯間不再走原來的玻璃門，己○○就走這個
      樓梯間下去，進入一樓的營業大廳，我後來沒有看到他，才發現他離開，就跟
      著下樓，出了合庫大門，我還有叫己○○，但他就走了」，由證人甲○○所為
      證言核與錄影帶顯示之內容相符，可證明被告曾假藉對帳至合作金庫經理室，
      但尚未對帳，被告即趁證人甲○○不注意，即持十二張定期存單離去。
    (七)被告雖辯稱其無預謀侵占該十二張定期存單，而是由庚○○同意交付，並辯稱
      ：若被告預謀侵占該十二張定期存單，焉有可能約庚○○於其姊夫、胞姊家中
      見面交付之理云云。惟查：八十三年十二月二十八日晚股東在戊○○○家商討
      處理存單事，次日即十二月二十九日，由庚○○自合作金庫新店支庫保險箱取
      出定存單，當時是應被告要求取出定存單供其核對，亦據告發人庚○○陳明，
      況定期存單非被告所有，已如前述，當然不可能當場交付被告，若十二張定期
      存單真屬於被告個人所有，當然直接給被告，由被告自行核對即可，何需連查
      閱核對定期存單號碼尚需由其他股東事前同意，由庚○○攜存單至台北辦公室
      ，再派員陪同被告至合庫核對存單號碼？再者，其股東同意之範疇及告訴人交
      付存單予被告之目的僅係應被告要求暫時交付被告核對定期存單明細而已，並
      無移轉所有權之意思。
    (八)原審判決援引告發人庚○○於原審八十七年五月五日「（己○○為何要侵占四
      千八百萬元（此為四千二百萬元之誤）？）他（指被告）認為他可分到的錢，
      應不只這些，他主張先拿了再講」之筆錄記載，認定此與被告辯稱存單的錢是
      他的之主觀意念相同，難認被告有不法所有之意思云云。惟查，原審判決援引
      告發人庚○○八十七年五月五日筆錄，卻錯誤曲解其原意，因告發人陳述之原
      意按筆錄文義記載，應僅為告發人「主觀認定被告不法取走存單之動機是在於
      被告意圖不法想得到比原來應得的更多而已」，與被告事後卸責之詞含義截然
      迥異，究不得以此為有利於被告之認定。
    (九)被告所陳與本案基地同一合建模式之台開大樓合建案，被告亦以投資購買土地
      之比例百分之二十五分配房屋，有協議書為憑，四位股東就應分得之款項經過
      會算，而無異議確定，自不生侵占之問題，惟與上揭台開大樓合建案相同之本
      案基地合建後土地出售款分配，被告在明知尚未分配完畢之情況下，取走非屬
      其所有之四千二百萬元定期存單，至國際票券金融公司買賣，賺取利率差額，
      嗣並連同利息於到期日兌現，而據為己有，被告自不得再以事後多退少補之詞
      卸責。
    (十)被告又以當初購買土地曾出資外，就利源公司亦曾投資百分之二十五，而擁有
      利源公司百分之二十五之股權，請求就有關土地價款與利源公司盈餘部分一併
      會算其可分得之數額云云。惟查，利源公司設立於七十九年三月二十五日，被
      告原持有股份一千五百股，占百分之二十五，並任董事，有公司登記事項卡可
      按（見上告證九），但被告業於八十二年六月十日將持股全部轉讓給案外人吳
      平通，有讓渡書及證券繳款書（見上告證十）可查，並於八十二年六月二十二
      日辦妥董事解任（見上告證十一），被告與利源公司已無任何關聯，再者，利
      源公司已於八十四年三月二十五日經台灣台北地方法院准予清算完結核備（見
      上告證十二），台灣台北地方法院審理清算案時被告並無異議，被告雖於本院
      最後一次審理時陳稱：吳平通將其持有利源公司之全部股份委託被告處理，並
      提出切結書一份為證，惟自被告被訴侵占之日起，經過偵查、原審、本院多次
      調查、訊問，被告均未提及授權乙節，況該切結書僅記載：「茲因本人持有之
      利源建設股份有限公司之全部股份全權委託己○○先生處理無誤。」，並未詳
      載股份之數量、日期等項目，亦與常情有違，況縱案外人有授權被告處理其有
      關利源公司之股份，但二者權利之主體不同，不可相提併論。被告既係投資購
      買土地，所分配項目當然係針對出售之土地價款而言，實不應將土地與房屋價
      款混為一談，併此敘明。
    (十一)被告在明知尚未分配完畢之情況下，取走非屬其所有之四千二百萬元定期存單
      ，至國際票券金融公司買賣，賺取利率差額，嗣並連同利息於到期日兌現，而
      據為己有，已如前述，至被告爭執有關統帥大樓Ａ、Ｂ棟一樓土地出售未列入
      土地收入明細表，以及認為告訴人於偵查中所提出之「土地收入明細表」及「
      所有支出明細表」有諸多缺漏不實，不足以證明被告已無分文可資分配部分，
      為被告與其他合夥人間之細節問題，不影響被告侵占罪之成立，自無探究之必
      要。
三、綜上所述，本件事證甚明，被告所辯為卸責之詞，不足採信，其犯行堪以認定。
四、原審未予詳查，遽為被告無罪之諭知，檢察官上訴亦指摘及此，檢察官之上訴為
    有理由，自應由本院將原判決撤銷改判。爰審酌被告犯罪之動機、目的，侵占之
    數額，犯後否認犯行，且尚未與被害人成立民事和解等一切情狀，量處有期徒刑
    一年十月。
據上論斷，應依刑事訴訟法第三百六十九條第一項前段、第三百六十四條、第二百九
十九條第一項前段，刑法第三百三十五條第一項，罰金罰鍰提高標準條例第一項前段
，判決如主文。
本案經檢察官呂丁旺到庭執行職務。
中      華      民      國      八十九    年    十二    月    六      日
                              臺灣高等法院刑事第二十四庭
                                  審判長法  官  陳  貽  男
                                        法  官  聶  齊  桓
                                        法  官  李  世  貴
右正本證明與原本無異。
不得上訴。
                                        書記官  魏  汝  萍
中      華      民      國      八十九    年    十二    月    八      日
附錄本判決論罪科刑法條：
刑法第三百三十五條
意圖為自己或第三人不法之所有，而侵占自己持有他人之物者，處五年以下有期徒刑
、拘役或科或併科一千元以下罰金。
前項之未遂犯罰之。


司法院資訊處製作；財團法人民間司法改革基金會備份。
